最高法院刑事判決　　　　　　九十四年度台上字第六二五二號
　　上　訴　人　丙○○
　　選任辯護人　李嘉典律師
　　　　　　　　林正疆律師
　　上　訴　人　乙○○
　　　　　　　　　　　　6樓
　　選任辯護人　王建中律師
　　　　　　　　王怡惠律師
　　　　　　　　李佳真律師
　　上　訴　人　甲○○
　　　　　　　　　　　　號5樓.
上列上訴人等因違反毒品危害防制條例案件，不服台灣高等法院
中華民國九十四年八月十九日第二審判決（九十四年度上訴字第
三○四號，起訴案號：台灣桃園地方法院檢察署九十三年度偵字
第八七四四號），提起上訴，本院判決如下：
    主  文
原判決撤銷，發回台灣高等法院。
    理  由
本件原判決認定上訴人乙○○（綽號寶哥）明知大麻為毒品危害
防制條例第二條第二項第二款之第二級毒品，屬於懲治走私條例
公告管制物品項目及其數額甲類第四款之管制進出口物品，竟於
民國九十三年五月間，以每公斤約新台幣（下同）十萬元之代價
，向在加拿大綽號「羅傑」之成年男子（真實姓名年籍不詳）購
入第二級毒品大麻（二包總淨重達1019.37 公克），欲供己施用
，並與「羅傑」基於共同運輸第二級毒品犯意之聯絡，由「羅傑
」將上開大麻以真空包裝，透過美商優比速（ＵＰＳ）快遞公司
郵寄入台。上訴人甲○○明知上情，與「羅傑」、乙○○、上訴
人丙○○共同基於運輸、私運管制物品即第二級毒品入境之犯意
聯絡，由甲○○居中為「羅傑」聯繫乙○○關於買賣、運輸毒品
事宜，並於運輸毒品入境後向乙○○收款，轉交「羅傑」；丙○
○則於該批大麻包裹入境後，以五千元之代價，出面為乙○○收
取上開郵件，再轉交乙○○。嗣乙○○、「羅傑」、甲○○、丙
○○上開購買及運輸毒品情事，為台灣桃園地方法院檢察署實施
通訊監察得悉，於九十三年六月三日，在桃園縣中正國際機場貨
運站ＵＰＳ報關進口專區，扣得真空包裝之上開大麻郵件，於翌
日上午十時三十分，並依該郵件所載地址即台北巿迪化街丙○○
住處，當場逮捕簽收領受郵件之丙○○，並於同日中午十二時許
，在台北巿安和路乙○○住處拘提乙○○；另在台北巿萬大路甲
○○住處拘提甲○○到案，再扣得該優比速（ＵＰＳ）快遞國際
郵件包裝袋、丙○○等三人持用行動電話之晶片卡計四張等情。
因而撤銷第一審判決，改判論處上訴人乙○○、甲○○、丙○○
共同運輸第二級毒品罪刑。固非無見。
惟查：(一)、按刑事訴訟之目的固重在發見實體真實，其手段則應
合法正當，以保障人權。依刑事訴訟法第二百二十九條至第二百
三十一條之規定，司法警察（官）固有調查犯罪嫌疑人犯罪情形
及蒐集證據之職權，而得詢問犯罪嫌疑人，惟依同法第一百條之
二準用同法第一百條之一第一項、第二項之規定，司法警察（官
）詢問犯罪嫌疑人，除有急迫情況且經記明筆錄者外，應全程連
續錄音；必要時並應全程連續錄影。但有急迫情況且經記明筆錄
者，不在此限。」「筆錄內所載之被告陳述與錄音或錄影之內容
不符者，除有前項但書情形外，其不符之部分，不得作為證據。
」，亦即除有急迫情況經記明筆錄而未錄音者外，不得以不符之
筆錄內容作為證據。原判決引用丙○○於警詢中之供述「你收貨
『前』是否知道乙○○要你收的包裹內容為何物？（大麻）。」
（見偵字第八七四四號卷第七頁第十、十一行）為丙○○有罪之
論斷資料，然丙○○此部分供述之警詢筆錄，與第一審法院勘驗
該次詢問錄音帶所製作之內容「警察問：乙○○叫你收的包裹裡
面是什麼？被告有答：是大麻」「警察問：「你收的時候就知道
裡面是大麻？錄音帶內聲音吵雜聽不清楚被告回答的聲音」「警
察再問：你有無參與買賣、寄或收包裹？被告答：我只有收包裹
而已」（見第一審卷第一九二頁至一九三頁）對照，關於丙○○
是否收受前知悉為大麻部分不盡相符。由證人陳志鵬於第一審結
證「你交付郵件給丙○○後，有無打開包裹告知（丙○○）裡面
是大麻？（有。）」（見第一審卷第一五八頁第十一、十三行）
，及丙○○於偵查初訊時供述「我不知道那是大麻，是警察開給
我看的才知道那是大麻」「問：你在警詢（稱）收貨前是大麻？
答：是警察問我裡面是什麼，我說是大麻」（見前引偵查卷第七
十四頁第六、七、十七、十八行）等情以觀；丙○○對於「是否
收貨前知悉是大麻」之警詢筆錄並非毫無爭執，且由移審前之檢
察官訊問時供述內容相互對照，警員似未詢問丙○○於收貨『前
』是否知悉所代收包裹內容物為大麻。如果上開勘驗等內容無訛
，警詢筆錄所載丙○○之陳述與錄音內容似不相符，該不符部分
依前開規定不得作為證據，原判決逕就該不符部份解釋警員詢問
之真意為「收受系爭包裹"時"（前）」（見原判決第十八頁理由
（五）２），自與前開規定有違，其法則之適用難謂確當。(二)、
科刑之判決書，須將認定之犯罪事實詳記於事實欄，然後於理由
內逐一說明其憑以認定之證據，以使事實與理由兩相一致，方為
合法。原判決事實記載「甲○○與『羅傑』、乙○○、丙○○共
同基於運輸、私運管制物品即第二級毒品入境之犯意聯絡，由甲
○○居中為『羅傑』聯繫乙○○關於買賣、運輸毒品事宜，並於
運輸毒品入境後向乙○○收款，轉交『羅傑』；丙○○則於該批
大麻包裹入境後，以五千元之代價，出面為乙○○收取上開郵件
，再轉交乙○○」，似認丙○○於收受包裹前已經有該內容物為
大麻之認識，且有直接故意，理由卻謂「丙○○於收貨之前，已
經知道……該郵件係有高風險性、違禁物品、絕對避免警方查緝
之物」（見原判決第十六頁理由（五）１）；「丙○○至少具有
犯罪之間接故意」（見原判決第十八頁理由（五）２），其事實
記載與理由說明不相一致，自有判決理由矛盾之違法。又依原判
決事實之記載，似認甲○○代「羅傑」居中聯繫買賣及運輸大麻
入境事宜，並為販售大麻之「羅傑」收受販賣毒品之款項再與轉
交，如果上開認定無訛，則甲○○似有共犯販賣毒品之犯行，原
判決對於甲○○實行販賣毒品構成要件之接洽買賣及收受款項部
分，未依牽連犯關係論以販賣毒品罪責，亦屬判決理由矛盾之違
法。再，原判決理由欄先謂「次按以自己犯罪之意思，事先同謀
，而由其中一部分人實施犯罪之行為者，均為共同正犯，……。
本件被告乙○○、甲○○與『羅傑』有運輸第二級毒品大麻之犯
意聯絡，並推由甲○○與『羅傑』負責聯繫訂貨（毒品包裹）、
由加拿大溫哥華以快遞郵件出貨並指名丙○○為收貨人、乙○○
與丙○○共同基於運輸該毒品包裹入境之犯意聯絡，並由丙○○
與乙○○謀議出名為收件人，……」；繼謂「被告甲○○、乙○
○、丙○○、『羅傑』四人間就運輸、走私毒品大麻，有犯意聯
絡及行為分擔」，其理由記載前後齟齬，仍有判決理由矛盾之違
誤。(三)、按「檢察官、司法警察官或司法警察偵查犯罪，有左列
情形之一而情況急迫者，得逕行拘提之：一因現行犯之供述，且
有事實足認為共犯嫌疑重大者。……四所犯為死刑、無期徒刑或
最輕本刑為五年以上有期徒刑之罪，嫌疑重大，有事實足認為有
逃亡之虞者。前項拘提，由檢察官親自執行時，得不用拘票；由
司法警察官或司法警察執行時，以其急迫情況不及報告檢察官者
為限，於執行後，應即報請檢察官簽發拘票。如檢察官不簽發拘
票時，應即將被拘提人釋放。刑事訴訟法第八十八條之一第一項
、第二項定有明文。因此依該條第一項第一款逕行拘提須具備「
因現行犯之供述」「有事實足認為共犯嫌疑重大者」二要件，方
可逕行拘提；若司法警察官或司法警察違背上開規定所為之拘提
，並不因檢察官嗣後簽發拘票，該違背之訴訟程序而得治癒。本
件上訴人甲○○於九十三年六月四日上午十一時三十分在台北市
萬華區○○路四八六巷三十七弄二十號五樓經司法警察依刑事訴
訟法第八十八條第一項第一款逕行拘提到案（見偵查卷第十八頁
）。然依卷內資料，當日所逮捕之現行犯丙○○與甲○○並不認
識（見偵查卷第七十五頁第一、二行），並依監聽內容「羅傑與
甲○○談話內容『你們方便找一個無關緊要的人去代收』」，丙
○○與甲○○、羅傑間並不認識，亦無聯絡，自無從自現行犯丙
○○之供述得知甲○○涉案；本件純係航空警察局承辦員警持檢
察官所核發之拘票前往上址拘提乙○○（原判決事實欄就拘提部
分記載與卷內資料不相一致），因見通訊監察資料中之甲○○在
場即逕行拘提。該逕行拘提自與上開規定不相符合。原判決採取
甲○○所為偵查中之供述作為其不利論斷之證據資料，惟該違背
訴訟程序所取得之證據何以得具備證據能力，原判決未說明所憑
之心證理由，亦有判決理由不備之違法。以上或為上訴意旨所指
摘，或為本院得依職權調查之事項，應認有發回更審之原因。依
卷內資料，上訴人等均一致供述並非第一次運輸第二級毒品大麻
入境，此關係上訴人等謀議及犯罪故意之證據，案經發回宜並注
意及之。
據上論結，應依刑事訴訟法第三百九十七條、第四百零一條，判
決如主文。
中    華    民    國  九十四  年  十一    月    十　　日
                      最高法院刑事第五庭
                          審判長法官  吳  雄  銘
                                法官  池  啟  明
                                法官  郭  毓  洲
                                法官  韓  金  秀
                                法官  林  永  茂
      本件正本證明與原本無異
                                      書  記  官
中    華    民    國  九十四  年  十一    月   十五   日
                                                      Ｋ
